【裁判字號】    99,易緝,85
【裁判日期】    990705
【裁判案由】    詐欺
【裁判全文】
臺灣臺中地方法院刑事判決              99年度易緝字第85號
公  訴  人  臺灣臺中地方法院檢察署檢察官
被      告  丁○○
上列被告因詐欺案件，經檢察官提起公訴（89年度偵緝字第12號
），本院判決如下：
    主    文
丁○○無罪。
    理    由
一、公訴暨補充意旨略以：被告丁○○明知自己經濟困難，已無
    償還能力，意圖為自己不法之所有，基於概括犯意，連續於
    民國八十四年八月間簽發新臺幣（下同）三十三萬元之本票
    向乙○○借用等額支票使用；另簽發本票向戊○○借款四十
    九萬八千五百元，且參加戊○○之互助會，領得標金後，即
    以簽發本票預付日後之死會方式，共計簽發面額一百零八萬
    元交付戊○○持有，充抵日後其應付之會款；另向庚○○借
    款十萬元，仍簽發等額本票擔保之；再簽發六十二萬元之本
    票向己○○借用等額之支票使用。詎上揭本票借期均未兌現
    ，而丁○○均避不見面。又以代辦分期付款購車為由，徵得
    丙○○之同意，由丙○○處取得空白支票二十五張，惟丁○○竟未依約辦理貸款，即將支票轉向他人借款得逞，其後即
    逃逸無蹤，因認被告丁○○涉犯刑法第三百三十九條第一項
    之連續詐欺取財罪及第三百三十五條第一項之侵占罪等語。
二、按犯罪事實應依證據認定之，無證據不得推定其犯罪事實。
    又不能證明被告犯罪者，應諭知無罪之判決，刑事訴訟法第
    一百五十四條、第三百零一條第一項前段分別定有明文。刑
    事訴訟制度受「倘有懷疑，則從被告之利益為解釋」、「被
    告應被推定為無罪」原則所支配，故得為訴訟上證明者，無
    論為直接或間接證據，須客觀上於吾人一般社會生活經驗均
    不致有所懷疑，而達於確信之程度者，且除認定被告犯罪之
    外，無從本於同一事證為其他有利於被告之合理推斷，始可
    據為有罪之認定，倘其證明尚未達於確信之程度，而有合理
    可疑存在時，即難據對被告為不利之認定，換言之，在「法
    律判斷」上，即不能為被告有罪之認定。次按刑法第三百三
    十九條第一項之詐欺罪，必須行為人自始基於不法所有之意
    圖，以詐術使人交付財物，始能構成，所謂以詐術使人交付
    ，必須被詐欺人因其詐術而陷於錯誤，若其所用方法，不能
    認為詐術，亦不致使人陷於錯誤，即不構成該罪，最高法院
    四十六年臺上字第二六０號著有判例可資參照。至於民事債
    務當事人間，若有未依債務本旨履行給付之情形，在一般社
    會經驗而言，原因非一；其因不可歸責之事由無法給付，或
    因合法得對抗他造主張抗辯而拒絕給付，甚至債之關係成立
    後，始行惡意遲延給付，皆有可能，非必出於自始無意給付
    之詐欺犯罪一端；又刑事被告依法不負自證無罪之義務，故
    在別無積極證據之情形下，自難違反刑事訴訟法第一百五十
    四條之規定，以被告單純債務不履行之狀態，推定被告自始
    即有不法所有之意圖而施用詐術。又「侵占罪之成立，以擅
    自處分自己持有之他人所有物，或變異持有之意為所有之意
    ，而逕為所有人之行為，為其構成要件，雖行為之外行各有
    不同，要必具有不法所有之意思，方與本罪構成之要件相符
    。」，最高法院十九年上字第一０五二號判例意旨可資參照
三、證據能力方面：按被告以外之人（包括證人、鑑定人、告訴
    人、被害人及共同被告等）於審判外之陳述雖不符刑事訴訟
    法第一百五十九條之一至之四等四條之規定，而經當事人於
    審判程序同意作為證據，法院審酌該言詞陳述或書面陳述作
    成時之情況，認為適當者，亦得為證據；當事人、代理人或
    辯護人於法院調查證據時，知有刑事訴訟法第一百五十九條
    第一項不得為證據之情形，而未於言詞辯論終結前聲明異議
    者，視為有前項之同意，同法第一百五十九條之五定有明文
    。立法意旨在於傳聞證據未經當事人之反對詰問予以核實，
    原則上先予排除。惟若當事人已放棄反對詰問權，於審判程
    序中表明同意該等傳聞證據可作為證據；或於言詞辯論終結
    前未聲明異議，基於尊重當事人對傳聞證據之處分權，及證
    據資料愈豐富，愈有助於真實發見之理念，且強化言詞辯論
    主義，使訴訟程序得以順暢進行，上開傳聞證據亦均具有證
    據能力。查檢察官、被告對於本案卷內相關證人之證述、文
    書卷證資料，於本院歷次審理程序中，並未就有何於刑事訴
    訟法第一百五十九條第一項不得為證據之情形於本院言詞辯
    論終結前聲明異議，且有關本案諸證人之證述、文書卷證資
    料亦經本院於審理期日逐一提示、朗讀，並告以要旨，本院
    復審酌相關證人證述筆錄製成、文書卷證資料取得，並無證
    據顯示有何違背程序規定情事，依據上述之說明，均應具有
    證據能力。
四、訊據被告丁○○（下稱被告）雖不否認有開立本票交付予告
    訴人乙○○（本票一張、面額三十三萬元）、己○○（本票
    三張、面額共六十二萬元），以及有因支付合會會款而差庚○○十萬元，方開本票用以給付，並且有自告訴人丙○○處
    取得空白支票二十五張等節，惟堅決否認有何詐欺、侵占犯
    行，辯稱：伊是向乙○○、己○○借款而開立本票用為償還
    ，開立本票給庚○○則是用以支付不足之合會會款餘額，後
    來實在是因為經濟有困難才付不出來，並非心存詐欺之不法
    所有意圖，至於戊○○的指述，因為伊以前很愛玩，錢又花
    得凶，實在記不得為何開立本票交付予戊○○，但是絕對沒
    有詐欺；而持有丙○○之空白支票乃因丙○○當時要購車，
    除了頭期款外，其餘分期款項欲以支票簽付車商，惟車商表
    示該支票係新開甲存帳戶而不願意收，丙○○乃將空白支票
    連同印鑑章交付予伊，全權授權要伊幫忙代為以開立支票之
    方式建立票據信用，而伊開票後一開始都有兌現，並自行存
    錢入該丙○○之支票帳戶內，惟後來也是因為經濟困難始無
    力支付，伊沒有侵占丙○○之空白支票；此外，有關戊○○
    對伊提出詐欺告訴部分，因伊始終未見到該等本票，實在想
    不起來當時有無簽發本票給他及簽發本票之原因等語。經查
    ：
  (一)被告確實為償還借款而開立面額三十三萬元之本票一張交付
    予告訴人乙○○、開立面額共六十二萬元之本票三張而交付
    予告訴人己○○，以及為支付合會之會款而簽發等額本票交
    付予告訴人庚○○用供清償等節，除據被告坦認在卷外，並
    經告訴人乙○○、己○○、庚○○、戊○○陳明在卷，復經
    告訴人乙○○、己○○、庚○○於偵訊中指述歷歷，以及告
    訴人己○○、庚○○於本院審理中結證明確，復有乙○○、
    己○○所提出之本票影本在卷可佐，堪信為真。惟查：
  1.告訴人乙○○、己○○係指述被告丁○○為償還借貸款項而
    開立本票，果係如此，則彼等之間當屬於借貸關係，在別無
    其他足資認定被告有為自己不法所有之詐欺取財意圖之證據
    之情形下，實難遽予認定被告丁○○有告訴人乙○○、己○○指述之詐欺犯行。加以證人己○○亦於本院審理中到庭具
    結證述：是在八十一、二年間因前往被告店內消費而認識被
    告，當時被告陸續在兩家酒店擔任副總之類的幹部，因為被
    告之前就曾經向伊借過支票，但是都有借有還，次數約有十
    次，金額都是一、二十萬元，總額有一百多萬元，當初就是
    互相借貸，因為之前被告的信用都不錯，所以才會借給被告
    ，現在認為被告應該只是那時還不出錢，沒有詐欺的問題，
    伊當時的那些本票都已經找不到了等語明確（參閱本院審理
    筆錄第一一三至一一四頁）。而告訴人乙○○則是於歷次偵
    查、審理過程中僅提出本票影本（別無其他相關事證），於
    本院九十九年六月二十一日審理時，則經本院合法傳喚而未
    到，觀諸卷內實別無其他相關事證足資認定被告丁○○斯時
    以本票用作清償告訴人乙○○之款項有何不法所有之詐欺取
    財意圖。
  2.另告訴人庚○○雖於告訴伊始指稱：被告係持本票貸款云云
    ，惟其已於本院審理中到庭結證稱：那應該是會錢，伊是在
    八十三、四年間認識被告，與被告間為同事關係，伊當時是
    酒店經理，有加入被告所起的合會，但是詳情經過那麼久，
    已經記不太清楚，況且到底那張本票是被告為償還會款還是
    向伊借貸而簽立，真的已經不知道了，只記得被告有欠錢而
    已，現在認為被告當時沒有施用詐術向伊騙錢等語明確（參
    閱本院審理筆錄第一一一至一一二頁），由此可見，此部分
    被告既係單純在同事之間借貸而簽發本票，此純粹僅屬民事
    債務不履行之民事糾紛而與詐欺之刑事法律關係無涉。
  3.而有關告訴人戊○○部分，因其自始至終均未曾於偵、審中
    到庭說明，且亦未曾提出任何證據足資認定被告確實有簽發
    本票交付之行為，則在無任何證據足資認定被告有詐欺取財
    犯行之情形下，自難遽以該罪相繩，乃屬至明。
  (二)另查告訴人丙○○確實曾於八十四年九月二十日至當時之台
    北銀行松山分行開立支票存款帳戶一節，業據告訴人丙○○
    肯認在卷，並有該行八十九年二月二日北銀松管字第八九六
    ００二五六００號函在卷可稽，自信屬實。而被告確實於告
    訴人丙○○開戶後，自告訴人丙○○處取得上開支票存款帳
    戶所發之空白支票二十五張以及告訴人丙○○之印鑑章一只
    等節，乃據被告坦承不諱，核與告訴人丙○○於本院九十九
    年六月二十一日審理時到庭結證情節相符，亦信為真。惟告
    訴人丙○○同日亦據結證稱：當初是在牛郎店結識前來消費
    之被告，伊當時為購買時價二百多萬元之汽車，曾由被告代
    為支付一部份頭款，餘款則欲以開立支票之方式每月償還分
    期付款，惟因該支票係新領支票而遭車商拒收，為了要提高
    支票的信用度，所以被告建議可以以先開立小額的支票，把
    一些票用完，然後換更多票的方式來墊高信用度，故伊就把
    支票連同印鑑交給被告，並沒有約定何時應返還等語明確，
    是被告係在告訴人丙○○之同意下取得該等空白支票二十五
    張一節，應屬明確。告訴人丙○○雖稱：但是伊把支票交付
    予被告時，已約訂只能在二、三千元的範圍內簽發支票，而
    且被告也答應會把錢付清（存錢到帳戶內供支票兌現）云云
    。然查，一般支票之使用固係為求付款便利，惟由常情以及
    國人使用支票之習慣觀之，就金額一、二千元之款項，實鮮
    少有使用支票做為支付工具之情形，即便發票人確實僅簽發
    一、二千元面額之支票，惟此等作為並不能真正提高該票據
    之信用度，實屬不言而喻，則在告訴人丙○○當初授權被告
    使用支票之情形下，當係同意被告在被告自己能支付之範圍
    內開立支票。而由臺灣臺中地方法院檢察署八十九年偵緝字
    第一二號卷第五十六頁之告訴人丙○○上揭支票帳戶之交易
    往來明細顯示，該帳戶至少曾於八十四年九月二十日存入五
    萬元、九月二十六日存入五萬元、九月二十九日存入六萬元
    、十月二日存入六萬五千元、十月五日存入三十七萬一千元
    、十月九日存入二十萬元，並分別於八十四年九月二十三日
    兌現五萬元之支票一張、九月二十六日兌現五萬元之支票一
    張、九月二十九日兌現五萬九千元之支票一張、十月三日兌
    現四萬三千六百元之支票一張、十月四日兌現二萬元之支票
    一張、十月五日兌現十五萬元、十五萬三千元、六萬八千元
    之支票各一張、十月九日兌現六萬元、七萬元之支票各一張
    等情，而依告訴人丙○○及被告所述，除開戶當天的五萬元
    為告訴人丙○○所存入之外，其餘均由被告自行存入該帳戶
    內，顯然被告使用該等支票後，至少存入七十幾萬元之現金
    ，而開立之支票至少有十張係屬即時兌現而未遭退票，開立
    支票之面額更均以萬元起跳，是被告所辯：告訴人丙○○同
    意在伊可以負擔的範圍內開立該等支票一節，尚非無稽。再
    由被告前開開票之歷次經過，顯然被告亦確實有存款供支票
    兌現之情形，是告訴人丙○○所稱：只同意被告在二、三千
    元的小額範圍內簽發支票云云，實無足為採。況告訴人丙○○為該支票帳戶之持有人，具有隨時可以監督該等支票使用
    情況之可能，其捨此未為，反而容認被告持續開立該帳戶之
    支票，益徵其與被告間確實具有授權使用空白支票之合意在
    。至於告訴人雖稱：後來有向被告要回那些空白支票，但是
    被告都不給云云，惟告訴人丙○○亦自承：伊因被告不願返
    還支票而去向銀行講時，經清查發現只剩下三張票沒有進去
    而已等語，此足認被告斯時既已在合法授權範圍內使用支票
    ，嗣雖經告訴人丙○○催討，但是支票既然都已經被告簽發
    出去交付他人，自無從返還之，乃屬甚明，是被告未歸還支
    票之行為，亦顯難認有何侵占之不法所有意圖。至告訴人丙○○支付予持票追索之人款項部分，則核屬被告與告訴人丙○○間之民事法律糾紛，要與刑法第三百三十五條第一項之
    侵占罪無涉，亦屬至理甚明。
  (三)綜上諸情，本件被告既無意圖為自己不法之所有，而施詐術
    使人交付財物以及侵占自己持有他人之物之情形存在，核與
    刑法第三百三十九條第一項之詐欺取財罪、刑法第三百三十
    五條第一項之侵占罪之構成要件尚有未合，自不得僅憑告訴
    人乙○○、戊○○、己○○、庚○○、丙○○之片面指訴即
    認被告涉犯上開犯行，本件應純屬債務不履行之民事紛爭，
    宜循民事訴訟程序解決。此外，本院復查無其他積極證據足
    資證明被告有何詐欺取財、侵占之犯行，既不能證明被告犯
    罪，揆諸首揭說明，自應諭知被告為無罪之判決。
五、至於卷內有關告訴人甲○○部分，因告訴狀內固存在有告訴
    人甲○○之告訴意旨，惟此並未顯現在起訴狀內，顯見未經
    公訴人提起公訴，而上揭被告經起訴部分既均經認定為無罪
    ，則本院就告訴人甲○○部分自無從加以審理，在此一併敘
    明。
據上論斷，應依刑事訴訟法第三百零一條第一項，判決如主文。
中    華    民    國    99    年    7    月     5     日
                  刑事第十五庭  審判長法  官  江奇峰
                                      法  官  廖純卿
                                      法  官  林學晴
上正本證明與原本無異。
如不服本判決應於收受送達後10日內向本院提出上訴書狀，並應
敘述具體理由；其未敘述上訴理由者，應於上訴期間屆滿後20日
內向本院補提理由書（均須按他造當事人之人數附繕本）「切勿
逕送上級法院」。
                                      書記官  簡雅文
中    華    民    國    99    年    7    月    5      日
【附錄本案論罪科刑法條】
刑法第三百三十九條第一項：
意圖為自己或第三人不法之所有，以詐術使人將本人或第三人之
物交付者，處五年以下有期徒刑、拘役或科或併科一千元以下罰
金。
中華民國刑法第三百三十五條第一項
意圖為自己或第三人不法之所有，而侵占自己持有他人之物者，
處五 年以下有期徒刑、拘役或科或併科一千元以下罰金。

司法院資訊處製作；財團法人民間司法改革基金會備份。
